【裁判字號】    89,上訴,1598
【裁判日期】    890719
【裁判案由】    妨害自由
【裁判全文】
臺灣高等法院臺中分院刑事判決                  八十九年度上訴字第一五九八號
    上 訴 人即
    被告之配偶  乙○○
    被      告  丁○○
    選任辯護人  劉家驥
右上訴人因被告妨害自由案件，不服臺灣台中地方法院八十八年度訴字第一七八０號
中華民國八十九年七月十九日第一審判決（起訴案號：臺灣台中地方法院檢察署八十
八年度偵字第一八九０號），提起上訴，本院判決如左：
      主  文
原判決撤銷。
丁○○共同以非法方法，剝奪人之行動自由，處有期徒刑肆月，如易科罰金以參佰元
折算壹日。
      事  實
一、緣黃財利（業經原審法院另案判處有期徒刑二年在案）與綽號「阿倫」之不詳姓
    名成年男子，共同基於意圖為自己不法所有之犯意聯絡，於民國（下同）八十八
    年一月二十日上午十一時四十分許，先由綽號「阿倫」夥同另一不詳姓名之成年
    男子，分持手槍各一枝（均未扣案，無法認定有無殺傷力）前往己○○位於於臺
    中市○區○○路之某處建築工地，以六、七年前，己○○與翁吉輝間有債務糾紛
    ，翁吉輝已快過世，要求己○○前往探視為由，無視於己○○之婉拒，持手槍強
    押己○○至某自用小客車上，旋於工地附近換車，駛至逢甲商圈附近，命己○○
    低頭，再以爆胎為由，打電話連絡他人接應並換車，藉口要對帳，挾持己○○前
    往由黃財利提供位於臺中市○○路○段二七０號其所經營之藍色城市卡拉ＯＫ店
    一樓（當時尚未營業），而黃財利在此之前即前往藍色城市卡拉ＯＫ店，將店門
    打開，使「阿倫」等一夥人得以進入，黃財利並與當時不知情（指恐嚇取財部分
    ）之戊○○（原名詹前振，業經原審法院另案判處有期徒刑十月在案）共同前往
    當時亦不知情（指恐嚇取財部分）之丁○○住處泡茶、玩牌，「阿倫」等一夥人
    ，則在藍色城市卡拉ＯＫ店內，向己○○偽稱俟對完帳後即送回住處，直到下午
    五時許，該卡拉ＯＫ店二樓因將要開始營業，「阿倫」等一夥人遂以黑色完全不
    透光之眼鏡一副（未扣案）命己○○戴上，將己○○挾持到某不詳地點之大樓建
    築物三樓，而於當天晚上九、十時許，「阿倫」連絡黃財利前來會合，黃財利遂
    請戊○○駕駛車牌號碼ＷＪ－五一五八號ＢＭＷ牌自用小客車搭載其至臺中市○○路「汲泉坊」泡沫紅茶店會合，嗣又前往該大樓門口接應「阿倫」等一夥人，
    「阿倫」等一夥人即挾持當時已被矇上眼睛之己○○共四人坐上戊○○所駕駛之
    上開ＢＭＷ牌自小客車，黃財利則坐另一部車號不詳之白色自小客車在前，並以
    行動電話連絡戊○○，要求其跟著該車，戊○○明知當時被矇著眼睛之己○○係
    被挾持，仍與黃財利、「阿倫」等人基於犯意之聯絡與行為之分擔，共同剝奪己○○之行動自由，與黃財利所搭乘之上開自小客車，共同挾持己○○在臺中市區
    繞行，直至翌日（八十八年一月二十一日）凌晨一時許，前往某不詳地點，「阿
    倫」等一夥人並在該處恫嚇對己○○開槍，復由黃財利帶同轉往臺中市○○路四
    ０一號其前與人合夥經營之騰揚公司（現改為有鎰公司，但已停工）內，戊○○
    抵達該處後，即駕駛其上開ＢＭＷ牌自小客車離去，返回當時不知黃財利等恐嚇
    取財之丁○○住處，並請丁○○駕車前往上開有鎰公司接黃財利，而在有鎰公司
    時，即由該不詳姓名者對己○○稱：你知道問題嚴重了吧，你要拿多少錢出來解
    決（債務）等語，己○○回稱因經濟不景氣，僅能拿出新台幣（下同）二百萬元
    ，該不詳姓名者不滿意，即對己○○拳打腳踢，逼令己○○再拿多點錢「還債」
    （實則恐嚇取財），己○○即又表示可拿出三百萬元，仍不被接受，又遭拳打，
    己○○復稱其福田路工地案子結束後，約有二千萬元利潤，分半年給付，亦不被
    接受，再遭拳打，該不詳姓名者並恫稱：如果沒有誠意解決債務，要餵己○○吃
    二顆安眠藥，將其載上山上，砍斷其雙腿，讓其死在山上等語，另某一不詳姓名
    者又稱：乾脆賞己○○二顆子彈算了等語，直到凌晨二時多，丁○○駕車抵達該
    處時，黃財利乃與該二名不詳姓名成年者挾持己○○，並以毛巾一條（未扣案）
    矇著其雙眼，四人坐進丁○○所駕駛之上開ＢＭＷ牌自小客車內，丁○○明知當
    時被矇著眼睛之己○○係被挾持，仍與黃財利及該二位不詳姓名之成年人等共四
    人基於犯意之聯絡與行為之分擔，共同剝奪己○○之行動自由，而由黃財利指示
    丁○○駕駛上開自小客車，挾持己○○沿臺中市○○路駛往中山高速公路南下至
    彰化交流道駛出，而黃財利於此期間，則向己○○表示「我因協調此項債務糾紛
    ，已花費七、八百萬元，並導致我與太太離婚，你要好好配合，否則你已是風中
    殘燭，我可以讓你生，亦可讓你死」等語，並假意協調，詢問己○○究竟可給付
    多少金錢，己○○回稱可給付二百萬元，另有扣除貸款約有一千萬元價值之二間
    店面可供過戶，若日後景氣好轉，工程有盈餘，願意再給付金錢，黃財利聞後表
    示可接受，並願意作擔保人，讓己○○回去，並稱日後若未履行，其他兄弟會再
    找你，嗣丁○○即依黃財利之指示駕車返回臺中市區繞行，於臺中市○○路、太
    平路附近，黃財利叫丁○○下車買香菸，並讓同行之該二位不詳姓名者離去後，
    即解開己○○之眼罩，詢問己○○認不認識他，並直稱其係如何幫忙此事，又向
    己○○自稱係黃世昌，約於凌晨五時許，丁○○駕駛該車至臺中市○○○路與五
    權西路附近之加油站前，黃財利留下戊○○使用之0000000000號行動
    電話及丁○○家中電話00－0000000號給己○○供連絡用，另交待己○○需依約履行，並向警說明只是與人去聊天而已，始讓己○○離去，合計己○○
    前後被剝奪行動自由達十七小時餘。嗣己○○於八十八年一月二十二日下午三時
    許，與黃財利約在全國大飯店見面，黃財利再次要己○○依上開約定（即給付二
    百萬元至三百萬元現金及過戶二間店面）履行，己○○則另至原臺灣省政府警務
    處刑事警察大隊說明案情，黃財利嗣於八十八年一月二十五日上午十時許，又以
    電話與己○○連絡，約己○○於同日下午一時三十分許，至全國大飯店交付前金
    五十萬元，己○○即依警方之授意，配合警方備妥五十萬元依約前往，黃財利亦
    請不知要向己○○取款之戊○○駕駛上開自小客車載其前往全國大飯店，由黃財
    利單獨至一樓咖啡廳收受己○○交付之五十萬元，黃財利取款後欲搭乘戊○○所
    駕駛之上開自小客車離去，旋為在現場埋伏之警員陳松池等人於臺中市○○路○
    段與中興街口當場查獲，並進而查獲上情。
二、案經前臺灣省政府警務處刑事警察大隊報請臺灣臺中地方法院檢察署檢察官偵查
    起訴。
      理  由
一、訊據上訴人即被告（以下簡稱為被告）丁○○坦承於前開時間有駕駛戊○○所有
    之上開ＢＭＷ自小客車至有鎰公司搭載黃財利等人所挾持之被害人己○○，從台
    中市區出發經台中縣至彰化縣後回至臺中市○○○路與五權西路附近之加油站前
    ，始讓被害人己○○下車離去等事實不諱，惟矢口否認有剝奪他人行動自由之犯
    行，辯稱：戊○○為伊以前之老闆，案發當日係戊○○叫伊去載黃財利，伊始至
    上開處所去載，伊去載時並不知被害人己○○被挾持及其眼睛被用毛巾矇住，係
    車行至中途，伊從照後鏡始得知云云。惟查右開犯罪事實業據被害人己○○指訴
    綦詳，且共同被告戊○○亦供稱：「伊於案發當日南下臺中與黃財利洽談頂店事
    務，嗣與黃財利至丁○○處泡茶、打牌，直到當晚十時許，黃財利要伊載其至泡
    沬紅茶店談事情，嗣有陌生男子帶伊與黃財利至某大樓門口，黃財利叫伊等他一
    下，旋有四名陌生人坐上伊車，其中一名被矇著雙眼，伊於此時接到黃財利打來
    之電話，要伊駕車尾隨在前其所乘坐之白色自小客車，伊見車內幾人表情冷漠，
    好像有人遭受控制，所以不敢多言，只好駕車跟隨，當車駛至后庄路某工廠，伊
    車內所有人全部下車進入工廠，黃財利趨前告知伊務必在此等他後，亦進入該工
    廠，伊因懼怕出事，乃駕車返回丁○○處，並告知丁○○前所發生之事，基於朋
    友道義，乃決定由丁○○駕車前往載黃財利回來」等語，有戊○○所立之自敘狀
    影本一份附卷可稽（見原審卷第十八頁至第二十二頁），是被告依戊○○之告知
    前往有鎰公司欲接黃財利前，應已知悉被害人己○○遭挾持之事甚明。次查被告
    於前開時間接受戊○○之告知前往上開有鎰公司搭載黃財利等人時，共有黃財利
    、被害人己○○、及另二位不詳姓名之成年人等人上車，且當時被害人己○○之
    雙眼已被毛巾矇住並被挾持中，被告當時係駕駛，衡情豈有不知之理？況本件被
    告係駕駛上開自用小客車，搭載被害人己○○等人後，從台中市區出發經台中縣
    至彰化縣後始回至臺中市○○○路與五權西路附近之加油站前，讓被害人己○○
    下車離去，前後達數小時之久，且途中又聽從同案被告黃財利之指示而行，益證
    被告對同案被告黃財利等人拘束被害人己○○之行動自由，應係知情而參與，其
    與同案被告黃財利及上開二位不詳姓名之成年人等人間應具有犯意之聯絡及行為
    之分擔。參以同案被告黃財利因參與上開案件因而經原審法院判處有期徒刑二年
    ，戊○○亦經原審法院判處有期徒刑十月在案，有原審法院八十八年度訴字第一
    六四八號刑事判決一份附卷足按（見本院卷第十九頁至第二十四頁）。足證被告
    上開所辯顯係飾卸之詞，不足採信，是罪證明確，其犯行堪以認定。又本件被告
    曾於中途下車買香菸，讓該二位不詳姓名之人離去後，迨於凌晨五時許，又駕駛
    該車至台中市○○○路與五權西路附近之加油站前始讓己○○下車離去，足見其
    並無被迫駕車之舉，其於原審辯稱被迫駕車云云，亦不足取。另同案被告黃財利
    、戊○○、及被害人己○○等人前已陳述明確，故本院不再傳訊。至證人甲○○
    雖迭經本院傳喚無著，但因本件事實已極為明確，故並不影響本件事實之認定。
    均併此敘明。
二、核被告所為係犯刑法第三百零二條第一項之剝奪他人行動自由罪。其就上開剝奪
    他人行動自由部分，與同案被告黃財利及該二位不詳姓名成年人等人間，具有犯
    意聯絡及行為分擔，均為共同正犯。又其雖係於中途始加入上開剝奪他人行動自
    由之犯行，但並無礙於其共同正犯之成立。原審予以論罪科刑，固非無見，惟查
    刑法第四十一條業經總統於九十年一月十日公布修正為凡犯最重本刑為五年以下
    有期徒刑之罪，而受六月以下有期徒刑或拘役之宣告，因身體、教育、職業、家
    庭之關係或其他正當理由，執行顯有困難者，得以一元以上三元以下折算一日易
    科罰金，並自同年月十二日起生效，原審判處被告有期徒刑四月，而未及適用新
    法，予以諭知易科罰金之折算標準，容有可議。上訴人乙○○上訴意旨否認被告
    犯罪，雖無理由，但原判決既有上述可議之處，應由本院將原判決予以撤銷改判
    。爰審酌被告犯罪之動機、目的、手段、於挾持被害人己○○過程中僅依同案被
    告黃財利之指示駕車，其犯罪手段尚屬平和，犯罪情節較輕及犯罪後之態度等一
    切情狀，量處如主文第二項所示之刑，並諭知易科罰金之折算標準，以示懲儆。
三、據上論結，應依刑事訴訟法第三百六十九條第一項前段、第三百六十四條、第二
    百九十九條第一項前段、刑法第二十八條、第三百零二條第一項、第四十一條、
    罰金罰鍰提高標準條例第一條前段、第二條，判決如主文。
本案經檢察官丙○○到庭執行職務。
中      華      民      國      九十     年       二      月     十三   日
                                    臺灣高等法院臺中分院刑事第八庭
                                          審判長法  官  羅  得  村
                                                法  官  林  輝  煌
                                                法  官  劉  榮  服
右正本證明與原本無異。
如不服本判決應於收受送達後十日內向本院提出上訴書狀，其未述上訴之理由者並
得於提起上訴後十日內向本院補提理由書（均須按他造當事人之人數附繕本）。
        書記官  陳  俞  豪
中      華      民      國      九十     年       二      月     十四   日
附錄論罪科刑法條
刑法第三百零二條第一項
私行拘禁或以其他非法方法，剝奪人之行動自由者，處五年以下有期徒刑、拘役或三
百元以下罰金。                                                          Ｉ


司法院資訊處製作；財團法人民間司法改革基金會備份。
